【裁判字號】    90,上更(一),524
【裁判日期】    901204
【裁判案由】    偽造文書等
【裁判全文】
臺灣高等法院臺南分院刑事判決         九十年度上更(一)字第五二四號     Ｃ
      上  訴  人  臺灣臺南地方法院檢察署檢察官
      上  訴  人
      即  被  告  庚  ○  ○
      選任辯護人  林  國  明
右上訴人因被告偽造文書等案件，不服臺灣臺南地方法院八十六年度訴字第一二八六
號中華民國八十七年七月二十一日第一審判決（起訴案號：臺灣臺南地方法院檢察署
八十六年度偵字第六○八二號），提起上訴，經判決後由最高法院第一次發回更審，
本院判決如左：
      主      文
原判決撤銷。
庚○○共同連續行使偽造私文書，足以生損害於他人，處有期徒刑壹年。
      事      實
一、庚○○與劉美玉（已於民國八十六年二月三日死亡）係夫妻關係，二人分別自八
    十三年十一月十五日及八十四年五月廿五日起，推由庚○○出名擔任會首，共同
    招募如附表所示之民間互助會二組。詎其二人竟共同基於為自己不法所有之意圖
    及概括之犯意聯絡，於上開民間互助會會期進行期間至劉美玉死亡前間，於標會
    時利用前開互助會活會會員未到場且會員間素不相識之機會，推由其中一人，利
    用擔任會首之便，於附表編號１所示該組互助會假冒活會會員其中一人二會或其
    中二人之名義，於附表編號２所示該組互助會假冒活會會員其中一人二會或其中
    一人一會計六人之名義，連續於未載明標單字樣之標單上偽填利息及各該活會會
    員姓名，而偽造該會員名義之標單參與競標得標，分別冒標二會及六會後，繼而
    分別持該標單加以行使（按該標單均已於行使後丟棄滅失），向各組到場參與投
    標活會會員及未到場活會會員，騙稱係該其冒標會員得標，使附表所示各組活會
    會員陷於錯誤，如數交付會款予庚○○、劉美玉，足以生損害於各組活會會員，
    二人計詐得約新台幣（下同）四百二十七萬八千元左右（其每會會期之起訖、會
    員名單、應剩活會數、冒標會數、詐得金額均詳如附表所示）。嗣因劉美玉死亡
    ，庚○○於八十六年二月五日宣告止會，經巳○○等人清查，始發覺上情。
二、案經被害人卯○○、丑○○、寅○○、癸○○○、壬○○、子○○、辰○○、甲○○○、乙○○、陳秀美、午○○、辛○○、巳○○、丁○○、戊○○○、己○○及楊秀美訴請台灣台南地方法院檢察署檢察官偵查起訴。
      理      由
一、上訴人即被告庚○○矢口否認右開犯行，並辯稱：互助會均係我妻子劉美玉在處
    理，她過世前也沒交代，我不清楚，開標時我不在場，我無冒標，亦未曾代收會
    錢，我不是會首，我僅是會腳云云。經查：
（一）前開互助會之部分會員係庚○○出面招攬，並曾與其妻劉美玉向會員收取會款
      ，且互助會開標時，其夫妻常共同主持，由活會會員在未載明標單字樣之標單
      上偽填利息及該活會會員姓名，自由競標等情，業據告訴人劉王秀雲、辛○○
      、丁○○、午○○等人到庭指述甚詳，並經證人陳和成於偵查中證稱：我有替
      會員辛○○交會前給黃玉峰，是黃玉峰過來收會錢，辛○○亦有託我標會，當
      時是黃玉峰夫妻共同主持等語（見同上卷第三十四頁反面），另證人林莊千代
      、黃金柱、謝來旺、謝金平、蘇瑞鑌均證稱：有參加黃玉峰當會首，八十三年
      十一月十五日起的互助會，均為活會，會錢由黃玉峰或夫妻倆人來收取等語（
      見同上卷第五十、五十一頁），且上開互助會單上之會員姓名排列最前第一人
      載明為庚○○，並非劉美玉，有該互助會單附卷可稽（見偵查卷第五、六頁）
      ，而衡諸民間互助會之習慣，會首均列在互助會單上第一人，且最先收取會款
      ，由此彰顯被告確係會首無訛，是被告所辯其係會腳，非會首及未參與互助會
      之事務云云，顯與事實不合，難令人盡信。
（二）又被告對於上開互助會上所載會期起訖時間、每會金額、每會每月開標一次之
      日期、會員姓名、人數及上開互助會均於八十六年二月五日止會等情，均無爭
      執，而該八十三年十一月十五日開始之互助會會員共四十六人，每會二萬元，
      至八十六年二月五日止會，已繳交二十七會，應餘活會十九會，詎實際上尚有
      活會會員廿一會（卯○○、寅○○、壬○○、子○○、辰○○、乙○○、午○○、巳○○、戊○○○、己○○、林莊千代、黃金柱、謝來旺、謝金來、蘇瑞
      鑌、施茂雄、黃玉成各一會，甲○○○、楊秀美各二會），顯然被告於該會共
      冒標二會；另八十四年五月廿五起會之互助會會員共三十七人，每會三萬元，
      至八十六年二月五日止會時，已繳交二十一會，應餘活會十六會，然實際上亦
      尚有活會會員二十二會（寅○○、劉王玉雲、壬○○、子○○、甲○○○、乙○○、午○○、巳○○、陳振銘、黃玉成、謝來旺各一會，陳秀美、丙○○、
      辛○○、楊秀美各二會，施茂雄三會），顯然被告於此會共冒標六會至明，且
      此情亦分據上開各活會會員於偵查、原審及本院前次審調查中指陳綦詳，復有
      被告於民事案件之上訴理由狀所載，被告胞弟黃玉成於該案民事庭亦證稱，其
      三個會均有跟，均未收到會款云云，有該上訴狀附於本院上訴（二）卷（見該
      卷第六十四頁至第七十頁）可憑，且被告又不能提出足資佐證渠等為死會之積
      極證據，足認被告與劉美玉於前開互助會存續期間內，確有冒用某活會會員名
      義，偽造標單，且以不實之偽造標單向告訴人及被害人等行使，致其等誤信而
      繳交會款，被告顯係施用詐術，致使告訴人及其他被害會員等陷於錯誤而交付
      會款甚明，被告有為自己不法所有之意圖及詐欺、行使偽造私文書等犯意，應
      堪認定。雖被告於本院前次審主張：原判決附表編號一活會會員甲○○○二會
      ，其中一會已標取會款，並提示兌現劉美玉所交付面額七十二萬六千六百元之
      會款支票，而施茂雄亦已標取會款，並由其子施燦廷帳戶提示劉美玉交付面額
      七十萬元之會款支票；另原判決附表編號二活會會員子○○、甲○○○均已標
      取會款，並已分別領取劉美玉所交付之會款支票等語，並提出支票影本四紙為
      證（見本院上訴卷第二宗第七十五、七十六、七十九、八十二、八十四、八十
      五頁），惟查施茂雄於附表編號１所示之互助會參加二會，已標取一會，會款
      並由其子施燦廷帳戶提示劉美玉交付面額七十萬元之會款支票，尚餘一會活會
      ，另於附表編號２所示之互助會參加三會，均為活會，此固據施茂雄、施燦廷
      於本院前次審到庭證實無訛（見本院上訴卷第二宗第二十頁、第八十八頁反面
      、第八十九頁正面），被告上開主張僅足證施茂雄有標取一會之事實，尚難謂
      施茂雄其餘未標取之會非活會。又活會會員子○○、甲○○○雖不否認有領取
      劉美玉所交付上開之會款支票，惟均陳稱上開會款支票係支付標取舊會會款，
      並非系爭互助會會款，良以被告夫婦邀集互助會已十餘年，依例均於當會快結
      束前幾個月重行邀集會員再起會（並非於當會結束後再行起會），因此當會「
      舊會」及「新會」有重疊，而會員略有雷同，本案被告邀集八十三年十一月十
      五日（二萬元）起會之新會，亦係沿襲「舊會」而來（分別於八十年十二月二
      十五日起會，八十四年三月十五日終會，每會二萬元；八十一年十二月二十五
      日起會，八十四年九月二十五日終會，每會三萬元，渠等收受劉美玉所交付上
      開會款支票係支付標取舊會會款故也，此亦有上開舊會互助會員單二份在卷足
      稽（見原審卷第五十四、五十五頁），再酌以甲○○○收取劉美玉所交付票號
      0000000號、發票日期八十四年二月十九日、面額七十二萬六千六百元
      之會款支票，如非「舊會」會款，而係標取附標編號１所示「新會」會款，則
      開會於八十三年十一月十五日起會，八十四年二月十九日即第四會得標，應有
      三死會、四十二活會，扣除告訴人甲○○○參加二會則有四十一活會，以利息
      三千元計算可得七十五萬七千元，顯然與上開之會款支票面額七十二萬六千六
      百元不符。另甲○○○參加上開舊會即八十一年十二月二十五日起會，八十四
      年九月二十五日終會，每會三萬元計二會，而分別於八十四年六月二十五日、
      八十四年七月二十五日以利息三千元得標而收取劉美玉所交付票號00000
      00、0000000號、發票日期八十四年二月十九日、面額均為八十萬五
      千元之會款支票，如非「舊會」會款，而係標取本案附表編號２所示「新會」
      會款，則甲○○○參加本案附表編號１所示「新會」僅一會，何能標得二會而
      收取上開會款支票二張？甲○○○之夫王維璋亦參加此舊會一會，標取尾會所
      得而取劉美玉所交付票號0000000號、面額為九十六萬五千五百元之會
      款支票，其金額計算以死會三十三人，每人會款三萬元，扣除告訴人甲○○○
      銜接參加本案附表編號２所示「新會」一會活會會款二萬四千五百元，即得九
      十六萬五千五百元，顯有吻合，均足見告訴人甲○○○所指上開會款支票係支
      付「舊會」會款屬實。至於子○○所收取八十四年八月二十九日期、票號00
      00000號、面額七十九萬七千元之支票係舊會會員寅○○參加八十一年十
      二月二十五日起會，八十四年九月二十五日終會，每會三萬元之「舊會」，於
      八十四年八月二十九日第三十三會標取，時死會有三十二人，活會一人，扣除
      死會鄭吉評一會（三萬元）、甲○○○二會（六萬元）、銜接新會甲○○○、
      壬○○、癸○○○、寅○○各一會（每會二萬五千元），實得七十九萬七千元
      ，標取後該會款支票委託其包姊子○○存入所有交通銀行帳戶領取，此據子○○、壬○○到庭陳述甚詳（見本院上訴卷第一宗第一四０頁、第一四一頁、本
      院九十年十月三十一日訊問筆錄），復有子○○所有上開交通銀行帳戶明細表
      一份在卷足稽（見原審卷第五十八頁），均顯有吻合之處，堪予採信。因之，
      被告上開主張，無足採取。
（三）至被告既否認係會首，並推稱互助會均係我妻子劉美玉在處理，我不知情云云
      ，而劉美玉業已於八十六年二月三日死亡，有死亡證明書一份附卷足稽（見偵
      查卷第二十八頁），參以告訴人陳稱：被告利用會員彼此間互不認識，遂行冒
      標，我等並不清楚被告究竟於何時，冒何人名義冒標，因為被告不讓我們知道
      ，問他他亦不說等語（見原審卷第三十七頁正面、本院九十年十月三十一日訊
      問筆錄），足見被告確實於何時，冒何人名義冒標乙節，已無從查證。惟本院
      如上所述認定被告確有冒標之行為，堪認被告係於上開民間互助會會期進行期
      間至劉美玉死亡前間，冒附表編號１所示該組互助會活會會員其中一人二會或
      其中二人之名義，於附表編號２所示該組互助會假冒活會會員其中一人二會或
      其中一人一會計六人之名義，連續於未載明標單字樣之標單上偽填利息及各該
      活會會員姓名，而偽造該會員名義之標單參與競標得標後，繼而分別持該標單
      加以行使，向各組到場參與投標活會會員及未到場活會會員，騙稱係該其冒標
      會員得標，使附表所示各組活會會員陷於錯誤，如數交付會款予庚○○、劉美
      玉無訛。依此客觀衡之，顯足以生損害於各組活會會員之財產上權益，亦堪認
      定。又酌以該標單均已於行使後丟棄滅失，且告訴人無從知悉冒標之標息多少
      ，而本院亦無從查證。然每次競標後，每位活會會員所應繳之會款不出該會互
      助會員單所載每會之金額，參以告訴人甲○○○參加上開舊會係以利息三千元
      得標因之，便宜以各該會每會係係以利息三千元得標之金額計算每位活會會員
      遭冒標一會應繳之會款，自對被告有利，則如上所述，該八十三年十一月十五
      日開始之互助會遭冒標二會，互助會員單所載每會之金額為二萬元，扣除標息
      三千元，則每活會會員一會應繳一萬七千元，迄止會時實際上尚有活會二十一
      會，因此被告於該會詐取之金額為一萬七千元乘以二十一（會），再乘以二（
      冒標二會），即七十一萬四千元左右；另八十四年五月廿五起會之互助會遭冒
      標六會，互助會員單所載每會之金額為三萬元，扣除標息三千元，則每活會會
      員一會應繳二萬七千元，迄止會時實際上尚有活迄止會時實際上尚有活會二十
      二會，因此被告於該會詐取之金額為二萬七千元乘以二十二（會），再乘以六
      （冒標六會），即三百五十六萬四千元左右；總計被告於上開互助會詐取之總
      金額為四百二十七萬八千元左右，應足堪認定。
（四）綜上所述，相互參證，故被告上開所辯，無非係事後畏罪卸責之詞，不足採信
      。其事證明確，犯行堪以認定。
二、按民間互助會之標單，通常均僅在紙上簡略記載競標者之姓名及競標金額即利息
    之金額），故其內容本身並不足以獨立表示一定用意之證明，必須依習慣或特約
    ，始足以表示該會員係以該標單所記載之金額為利息標取該互助會會款，尚非刑
    法第二百十條之私文書，而係刑法第二百二十條第一項、第二百十條以文書論之
    私文書。查被告利用會員未參加競標機會，先後冒用活會會員之名義，在準私文
    書之標單上簡略記載金額（即利息之金額）及該遭冒標會員之姓名，並未書明「
    標單」，以偽造標單參予競標已達行使之程度，核其所為係犯刑法第二百十六條
    、第二百二十條第一項、第二百十條之行使偽造準私文書罪。又其詐取會款另犯
    同法第三百三十九條第一項之詐欺取財罪。就行使偽造準私文書部分公訴人認僅
    成立同法第二百十條、第二百十七條之罪，尚有未洽。被告與其妻對上開犯行，
    彼此間互有犯意聯絡及行為分擔，均為共同正犯。渠二人偽造署押之行為，應為
    偽造標單之部分行為，偽造標單後復持以行使，偽造私文書之低度行為，應為行
    使私文書之高度行為所吸收，均不另論罪。又被告以一次冒標之詐欺行為，同時
    向多數活會會員詐取會款，係以一行為觸犯數個相同之詐欺罪名，為同種想像競
    合犯，應依刑法第五十五條規定，從一重處斷。其先後多次行使偽造私文書、詐
    欺取財犯行，均時間緊接，犯罪構成要件相同，顯係各基於概括之犯意反覆為之
    ，均應各依連續犯規定，分別以一罪論。又被告所犯行使偽造私文書、詐欺取財
    犯行間，有方法、結果之牽連關係，應依牽連犯規定，從一較重之行使偽造私文
    書罪論處。
三、原審以被告之罪證明確，因予論罪科刑，固非無見；惟查：（一）附表一部分，
    丁○○係死會，原審認定其係活會，認定事實有誤，且該會活會會員尚包括施茂
    雄、黃玉成各一會，原審於此漏未列入，亦有未洽；（二）附表二部分，該會活
    會會員尚包括謝來旺、黃玉成各一會，施茂雄三會，原審於此亦漏未列入，尚有
    未洽；（三）原審認定八十三年十一月十五日開始之互助會部分為八十餘萬元，
    八十四年五月廿五起會之互助會部分為一百萬元許，惟其判決理由未予說明上開
    金額如何計算而成，顯然判決理由不備，即有欠妥。檢察官上訴意旨，以量刑過
    輕為由，指摘原判決不當，為無理由；被告上訴意旨，仍執前詞，指摘原判決不
    當，雖無理由，然原判決既有上開可議之處，自屬無可維持，應由本院將原判決
    予以撤銷改判。爰審酌被告無犯罪前科，惟所詐取之金額非少，且未與告訴人達
    成和解，及其犯罪之動機、手段、目的、犯罪後態度等一切情狀，量處有期徒刑
    一年。至被告偽造之標單，於冒標後恐被發現，即行丟棄而滅失，故該標單及標
    單上之偽造署押，均不另為沒收之諭知，併此敘明。
據上論斷，應依刑事訴訟法第三百六十九條第一項前段、第三百六十四條、第二百九
十九條第一項前段、刑法第二十八條、第五十六條、第二百十六條、第二百十條、第
三百三十九條第一項、第五十五條，罰金罰鍰提高標準條例第一條前段，判決如主文
。
本案經檢察官邱克斌到庭執行職務。
中    華    民    國      九十      年      十二      月      四        日
                                  臺灣高等法院臺南分院刑事第一庭
                                      審判長法官  鄭    文    肅
                                            法官  黃    三    哲
                                            法官  王    浦    傑
右正本證明與原本無異。
如不服本判決，應於判決送達後十日內向本院提出上訴狀，其未敘述理由者並應於提
出上訴狀後十日內向本院補提理由書（應附繕本)。
                                      法院書記官  蔡    振    豐
中    華    民    國      九十      年      十二      月      七        日
附錄法條：
刑法第二百十六條：行使第二百十條至第二百十五條之文書者，依偽造、變造文書或
                  登載不實事項或使登載不實事項之規定處斷。
刑法第二百二十條：在紙上或物品上之文字、符號，依習慣或特約，足以為表示其用
                  意之證明者，關於本章之罪，以文書論。
刑法第二百十條：偽造、變造私文書，足以生損害於公眾或他人者，處五年以下有期
        徒刑。
刑法第三百三十九條第一項：意圖為自己或第三人不法之所有，以詐術使人將本人或
                          第三人之物交付者，處五年以下有期徒刑、拘役或科或
                          併科一千元以下罰金。
附表：
┌─┬────┬──┬──────────┬──┬─────┬─┬─┬─┐
│編│互 助 會│與，│參    加    會    員│應剩│實際仍未標│冒│詐│備│
│  │        │會新│                    │活會│          │標│得│  │
│  │        │金台│                    │未標│          │會│金│  │
│號│起迄時間│額幣│名                單│會數│會之活會員│數│額│考│
├─┼────┼──┼──────────┼──┼─────┼─┼─┼─┤
│１│八十三年│貳萬│庚○○（會首）、劉英│十九│卯○○、劉│二│約│  │
│  │十一月十│元  │傑、黃玉成、巳○○、│會（│清鈺、劉丁│會│新│  │
│  │五日起至│    │沈朝榮（二會）、沈文│至八│有、子○○│  │台│  │
│  │八十七年│    │超、施茂雄（二會）、│十六│、辰○○、│  │幣│  │
│  │八月十五│    │謝男山、壬○○、劉清│年二│乙○○、薛│  │八│  │
│  │日止    │    │鈺、劉華珍、卯○○、│月五│永豐、賴景│  │十│  │
│  │        │    │辰○○、蔡素足（三會│日止│亮、施茂雄│  │四│  │
│  │        │    │）、黃英菊、劉美華、│會時│、戊○○○│  │萬│  │
│  │        │    │午○○、莊美玲、杜清│）  │、己○○、│  │元│  │
│  │        │    │香、楊秀美（二會）、│    │林莊千代、│  │左│  │
└─┴────┴──┴──────────┴──┴─────┴─┴─┴─┘
┌─┬────┬──┬──────────┬──┬─────┬─┬─┬─┐
││        │    │己○○、陳玉鳳、謝來│    │黃金柱、謝│  │右│  │
│  │        │    │旺（二會）、鍾永謀（│    │來旺、謝金│  │  │  │
│  │        │    │二會）、丁○○、洪棋│    │平、蘇瑞鑌│  │  │  │
│  │        │    │樹、黃金柱、王秀雲（│    │、黃玉成、│  │  │  │
│  │        │    │二會）、劉秀蘭、黃神│    │甲○○○（│  │  │  │
│  │        │    │福、蘇瑞鑌、沈王、│    │二會）、楊│  │  │  │
│  │        │    │吳進武、謝金平、黃良│    │秀美（二會│  │  │  │
│  │        │    │夫、莊千代、劉美玉、│    │）以上合計│  │  │  │
│  │        │    │陳順成（以上合計四十│    │二十一會  │  │  │  │
│  │        │    │六會）              │    │          │  │  │  │
├─┼────┼──┼──────────┼──┼─────┼─┼─┼─┤
│２│八十四年│萬│庚○○（會首）、黃玉│十六│寅○○、劉│六│約│  │
│  │五月廿五│元  │成、劉英傑、沈朝榮、│會（│王玉雲、劉│會│新│  │
│  │日起至八│    │巳○○、丁○○、施茂│至八│丁有、劉幸│  │台│  │
│  │十七年五│    │雄（三會）、謝來旺、│十六│珍、王劉秀│  │幣│  │
│  │月二十五│    │沈正鐵、沈忠生、劉丁│年二│雲、乙○○│  │二│  │
└─┴────┴──┴──────────┴──┴─────┴─┴─┴─┘
┌─┬────┬──┬──────────┬──┬─────┬─┬─┬─┐
│  │日止    │    │有、王玉霞、子○○、│月五│、午○○、│  │百│  │
│  │        │    │劉源鈺、王秀雲、邱樹│日止│巳○○、陳│  │八│  │
│  │        │    │鴻、劉美華、陳秀美（│會時│振欽、黃玉│  │十│  │
│  │        │    │二會）、丙○○（二會│）  │成、謝來旺│  │八│  │
│  │        │    │）、劉美珠、黃進明、│    │（以上各一│  │萬│  │
│  │        │    │楊秀美（二會）、劉美│    │會）、陳秀│  │元│  │
│  │        │    │珍、黃進明、楊秀美（│    │美、丙○○│  │左│  │
│  │        │    │二會）、乙○○、黃秋│    │、辛○○、│  │右│  │
│  │        │    │貴（二會）、李炫岳、│    │楊秀美（以│  │  │  │
│  │        │    │鍾永謀、莊賞速、游柏│    │上各二會）│  │  │  │
│  │        │    │婷、郭足額、午○○、│    │、施茂雄三│  │  │  │
│  │        │    │劉美玉（以上合計三十│    │會，以上合│  │  │  │
│  │        │    │六會）              │    │計二十二會│  │  │  │
└─┴────┴──┴──────────┴──┴─────┴─┴─┴─┘


司法院資訊處製作；財團法人民間司法改革基金會備份。
